【裁判字號】    90,上易,1373
【裁判日期】    900928
【裁判案由】    詐欺
【裁判全文】
臺灣高等法院臺南分院刑事判決            九十年度上易字第一三七三號      Ｇ
      上  訴  人  臺灣台南地方法院檢察署檢察官
      被      告  乙  ○  ○
      選任辯護人  蕭  敦  仁  律師
右上訴人因被告詐欺案件，不服中華民國九十年七月廿七日臺灣台南地方法院八十九
年度易字第一八二六號第一審判決（起訴案號：臺灣台南地方法院檢察署八十九年度
偵字第四七三三號），提起上訴，本院判決如左：
      主      文
上訴駁回。
      理      由
一、公訴意旨略以：乙○○於民國（下同）八十一年間設立俊南蕾絲有限公司（下稱
    俊南公司），因經營不善，於八十五年間，由報紙廣告得知可購買俗稱「芭樂票
    」支票，明知該種支票不能兌現，仍以每張新台幣（下同）四千五百元，向不詳
    姓名男子購買附表所示支票十張，並持向不知情甲○○、丙○○借款。嗣附表所
    示支票經提示，發現均係拒絕往來支票，而遭退票，始知悉上情。因認被告乙○○涉有刑法第三百三十九條第一項連續詐欺取財罪嫌云云。
二、公訴人認被告涉有右揭詐欺取財罪嫌，無非以告訴人甲○○、丙○○指訴及附表
    所示支票，暨支票退票紀錄四紙，為其所憑論據。
三、按犯罪事實應依證據認定之，無證據不得推定犯罪事實；又不能證明被告犯罪者
    ，應諭知無罪判決，刑事訴訟法第一百五十四條、第三百零一條第一項分別定有
    明文。又告訴人指訴，係以使被告受刑事追訴為目的，是其指訴是否與事實相符
    ，仍應調查其他證據，以資審認；必所述與事實相符，而就其他方面調查，復無
    瑕疵可擊，始足據為論罪科刑基礎。又刑法第三百三十九條第一項詐欺罪成立，
    以意圖為自己或第三人不法所有，以詐術使人將本人或第三人之物交付為要件。
    所謂以詐術使人交付，必須被詐欺人因其詐術而陷於錯誤，若其所用方法，不能
    認為詐術，亦不致使人陷於錯誤，即不構成該罪（最高法院六一年台上字三○九
    九號、四六年台上字二六○號判例參照）。
四、訊據被告堅決否認有右揭詐欺取財犯行，辯稱：伊於七十九年間，有開設蕾絲公
    司，其後再辦俊南公司，告訴人甲○○係金主，伊自八十一年間，即向其借錢，
    至八十五年間，甲○○推由丙○○投資入股，並由丙○○至俊南公司任財務經理
    ，約二、三個月後，丙○○和甲○○認投資無保障，乃要求將投資款改為借款，
    渠等二人並要求伊就改為借款同一筆投資款，均再以俊南公司支票、其本人支票
    、客票及芭樂票提供多重擔保，始願再借款予伊。另空頭支票係丙○○與甲○○
    要伊購來交付給渠二人，以便日後伊不清償，可作為對伊提出刑事詐欺告訴之用
    ，伊確無詐欺取財犯行等語。經查：
  (一)【被告就同筆借款，確係提供多張支票予告訴人以供多重擔保】
    查告訴人甲○○於原審另案八六年度易字一○一三號詐欺案件審理時供承，伊與
    被告是朋友，約到八十四年底，被告開始向伊借款等語（詳原審八六年度易字一
    ○一三號卷一三七頁），業經原審調閱該刑事卷核閱屬實，足見被告所營俊南公
    司在八十四年間，即向告訴人甲○○陸續調借資金。又依卷附告訴人持有俊南公
    司名義所簽發，發票日分別為八十四年八月廿三日、八十四年八月十八日，面額
    各為四十萬元支票二紙（付款人為聯邦商業銀行台南分行及第一商業銀行西台南
    分行），暨告訴人甲○○於八十四年八月九日親筆書據一紙記載「以上兩張票據
    （按指聯邦商業銀行台南分行及第一商業銀行西台南分行支票），只做抵押用，
    如FAX0000000#53358-8中國農民台南分行$400000。CSA0000000#000000-0上
    海商業儲蓄銀行中山分行$207117元。CSA0000000#000000-0上海商業儲蓄銀行
    中山分行$207117.元。此三張均兌現，須將抵押票退還」等詞。綜合觀之，俊南
    公司為要擔保「書據」所示三紙支票兌現（計八一萬四千二百卅四元），
    又增加簽發上開二紙合計八十萬元支票予告訴人擔保。蓋該「書據」所示
    三紙支票如均兌現，上開加開二紙俊南公司八十萬元抵押票即須退還。顯見告訴
    人就被告同筆借款均要求被告另提供同面額客票，及以被告、俊南公司名義簽發
    支票以為多重擔保屬實。據此以言，告訴人甲○○於調查站及原審所供（詳調查
    站偵卷四至五頁，原審卷三八頁），伊自八十五年九月初，始因被告所營俊南公
    司急需週轉，陸續借錢給被告，伊每筆借款，只取一張支票等情，即屬虛妄。告
    訴人甲○○指訴被告有詐欺犯行，已有可議！
  (二)【告訴人確有投資俊南公司，丙○○並任公司財務經理，對公司財務知之甚詳】
    另告訴人丙○○於原審另案八十六年度易字第一○一三號詐欺案件供稱：被告向
    我借一千多萬元，我與被告金錢來往只二個月，伊經是代書甲○○介紹表示俊南
    公司蕾絲生意很好，要伊去公司輔導，後來伊幫被告辦貸款，但資金困難始向張
    秋義調借一千餘萬元，並有客票供質押。伊在代書處經介紹認識被告、鍾孟珍，
    某日鍾孟珍向伊說俊南公司有訂單，但無現金，如因此讓客戶流失很可惜，伊認
    可共同出資，伊乃投資故未取息等語（詳原審八六年度易字一○一三號卷九四頁
    、背面；十六頁及背面）。復有被告於八十五年十月二日出具同意書乙紙在卷可
    稽，該同意書載有：由張秋義、丙○○兩人各出資一半，於押匯款撥下，由出資
    人二人領取。上述Ｌ／Ｃ出貨利潤則由乙○○、丙○○、張秋義三人平分（詳調
    查站偵查卷廿一頁背面、廿二頁）。準此以觀，告訴人確有對被告所營俊南公司
    投資屬實。又被告並由告訴人丙○○擔任俊南公司財務經理，負責俊南公司財務
    調度一節，亦據被告陳明在卷可按，並據原俊南公司職員蔡富吉、呂淑滿、翁月
    娟於原審另案八六年度易字一○一三號詐欺案件審理時證實。呂淑滿供稱：俊南
    公司財務由丙○○管，有些事丙○○有過目，但未簽名，若有要去銀行押票須丙○○處理等語（詳原審八六年度易字一○一三號卷四一頁）。證人翁月娟證稱：
    伊有看過會計帳冊，丙○○有要求，我們有整理給丙○○看過，但丙○○未在上
    面簽名或蓋章，此情形有一、二次，記得銷貨簿、進貨簿都有交丙○○看等語（
    詳原審八六年度易字一○一三號刑事卷四四頁）。以此衡之，告訴人丙○○既為
    俊南公司財務經理，且參與俊南公司財務調度，並代俊南公司辦理貸款，顯然知
    悉俊南公司財務狀況為何，被告向其借款，俊南公司能否負擔及有無清償能力，
    告訴人丙○○應知之甚詳。被告借款時已向告訴人丙○○明示公司急需週轉金，
    且應告訴人要求交付附表所示空頭票據，以供借款擔保，自難僅因事後票據無法
    兌付，即認被告所為係屬詐術之舉。
  (三)【附表所示支票係告訴人要求被告自報紙廣告購得，告訴人應知悉為空頭支票】
    告訴人甲○○、丙○○所持附表「人頭支票」，告訴人固稱係被告持向渠等調款
    云云。惟據原俊南公司職員呂淑滿於原審理時，經與被告隔離訊問證稱：被告曾
    持支票向丙○○、甲○○票貼，在八十五年八、九月間，在被告辦公室，公司財
    務經理丙○○向被告說，向報紙廣告購買支票，來作為向他借款抵押等語（詳原
    審卷六六頁及背面）。被告則供稱：八十五年九月間，在其辦公室，丙○○說要
    購買報紙廣告空頭支票，作為抵押，再由他持向甲○○調款，供公司使用，丙○○說如該購來支票屆期退票，渠即要持該購來支票告其詐欺，當時呂淑滿也在場
    聽到等語（詳原審卷六七頁）。就附表所示支票係告訴人丙○○要求被告購來交
    付告訴人，證人呂淑滿所供與被告相符，足見告訴人確有要求被告購買附表所示
    空頭支票以供擔保。又被告交付告訴人附表所示支票，告訴人丙○○時正擔任俊
    南公司財務經理，負責公司財務調度並入股投資俊南公司。依前所述，告訴人甲○○貸予被告每筆借款，均須另提供同面額客票，及須以被告、俊南公司名義，
    簽發支票以為告訴人多重擔保。由此可見，告訴人丙○○稱其不知被告所交付附
    表支票，係人頭支票云云，顯為虛言。
  (四)【告訴人與被告間借貸已和解，並返還部分被告及俊南公司支票，其中六紙支票
    ，與附表編號一、二、三、四、六、七支票金額及日期均相同】
    再者告訴人甲○○、丙○○與被告間，借貸糾紛，已於八十六年十月廿一日達成
    和解。告訴人甲○○、丙○○和解當時，已將被告及俊南公司名義所簽發充作借
    款憑證之支票，及其他票據均當場剪為二半返還被告，此情已據和解時見證人賴
    朝崙於原審供稱，被告與甲○○、丙○○在台南市○○路餐廳調解，書立調解書
    ，雙方債務有七、八百萬元，但被告稱曾簽雙倍票據以供抵押，雙方以二百五十
    萬元達成和解，被告當場給付七十萬元予甲○○、丙○○，被告前所交付甲○○
    、丙○○票據，則當場剪掉，以示作廢等語（詳原審卷一○六頁），並有該和解
    書一紙及經剪截支票六紙附卷可佐（詳原審卷七十頁、九六至九七頁）。該六紙
    支票並經原審當庭勘驗屬實在卷（詳原審卷八九頁）。又細繹該六紙支票，發票
    人分別為俊南公司及乙○○，付款人各為台灣土地銀行東台南分行及聯邦商業銀
    行台南分行，與附表所示人頭支票，相互比對，該六紙支票發票日及金額，均與
    附表編號一、二、三、四、六、七支票記載完全相同。由是觀之，系爭支票與附
    表所示支票，均係供同筆借款擔保票據，殆無疑義。被告稱該等人頭支票均係丙○○及甲○○要其購來交付，以利日後被告未能清償時，可執為對被告提出刑事
    詐欺告訴之依據，信而有徵，堪信為真。
五、綜上所述，被告為向告訴人甲○○、丙○○借款，同時提供同額客票及以其名義
    、俊南公司名義，分別開立支票以為借款多重擔保。復因告訴人要求被告購買附
    表所示空頭支票交付，以利告訴人日後藉被告不清償時執為刑事告訴依據等情。
    由此可見，告訴人並未因被告交付附表所示支票，有再依票載金額借款予被告情
    形，至為明灼。又告訴人既未因被告交付附表所示支票，陷於錯誤，及因之交付
    財物，被告顯未對告訴人有施用詐術情事，允無疑義。故本件被告所為，核與詐
    欺取財構成要件，尚屬有間。此外復查無其他積極證據足證被告有告訴人所指詐
    欺取財犯行，自不能徒憑告訴人片面之詞，遽認被告有詐欺取財犯行。揆諸首揭
    規定，被告詐欺取財犯行，尚屬不能證明，自應依法為無罪諭知，以昭公允。
六、原判決以被告罪嫌不足，因予諭知被告無罪，核屬正當。本院經核原判決認事用
    法，均無違誤。檢察官上訴意旨，猶執陳詞，指摘原判決不當，為無理由，應予
    駁回。
據上論斷，應依刑事訴訟法第三百六十八條，判決如主文。
本案經檢察官羅清溪到庭執行職務。
中    華    民    國      九十      年      九      月        廿八      日
                                  臺灣高等法院臺南分院刑事第五庭
                                      審判長法官  茆    臺    雲
                                            法官  蔡    長    林
                                            法官  董    武    全
右正本證明與原本無異。
不得上訴。
                                      法院書記官  黃    全    忠
中    華    民    國      九十      年      十      月       四         日
附表：
┌──┬───┬───────┬───┬──────┬─────┬───┐
│編號│發票人│  付款銀行    │發票日│  支票號碼  │  面額    │被害人│
├──┼───┼───────┼───┼──────┼─────┼───┤
│一  │郭志忠│  高雄第五信用│851220│  HB0000000 │   164,600│甲○○│
│    │      │  合作社      │      │            │          │      │
├──┼───┼───────┼───┼──────┼─────┼───┤
│二  │郭志忠│  高雄第五信用│851228│  HB0000000 │ 1,268,300│甲○○│
│    │      │  合作社      │      │            │          │      │
├──┼───┼───────┼───┼──────┼─────┼───┤
│三  │李明哲│  華僑商業銀行│851130│  AA0000000 │   190,800│甲○○│
│    │      │  新興分行    │      │            │          │      │
├──┼───┼───────┼───┼──────┼─────┼───┤
│四  │王竹茂│  台灣省中小企│851205│  AQ0000000 │   278,000│甲○○│
│    │      │  銀行開元分行│      │            │          │      │
├──┼───┼───────┼───┼──────┼─────┼───┤
│五  │王竹茂│  高雄銀行    │851215│  LH0000000 │ 1,409,000│甲○○│
│    │      │  苓雅分行    │      │            │          │      │
└──┴───┴───────┴───┴──────┴─────┴───┘
┌──┬───┬───────┬───┬──────┬─────┬───┐
│六  │王竹茂│上海商業儲蓄銀│860105│  KB0000000 │   164,000│甲○○│
│    │      │  行高雄分行  │      │            │          │      │
├──┼───┼───────┼───┼──────┼─────┼───┤
│七  │謝美麗│  華僑銀行    │851225│  AA0000000 │   149,300│甲○○│
│    │      │  台南分行    │      │            │          │      │
├──┼───┼───────┼───┼──────┼─────┼───┤
│八  │謝美麗│  華南商業銀行│851225│  VB0000000 │ 1,496,800│甲○○│
│    │      │  赤崁分行    │      │            │          │      │
├──┼───┼───────┼───┼──────┼─────┼───┤
│九  │郭志忠│  高雄第五信用│851225│  HB0000000 │ 1,973,800│丙○○│
│    │      │  合作社      │      │            │          │      │
├──┼───┼───────┼───┼──────┼─────┼───┤
│十  │郭志忠│  華南商業銀行│851230│  ZB0000000 │   889,400│丙○○│
└──┴───┴───────┴───┴──────┴─────┴───┘


司法院資訊處製作；財團法人民間司法改革基金會備份。
